臺灣高等法院民事判決
110年度重上字第400號
上  訴  人  林本源  
            林本富  
            陳林美  
            范小玲  
            范秋琴  
            范小燕  
            范英妹  
            范貴子  
            范麗珍  
            林有儀  
            林冠宏  
兼上一  人
法定代理人  王紀梅  
上  訴  人  林庭詩  
            林有田  
            林有忠  
            林有明  
            蘇林葉  
            林珠    
            林月裡  
            林春生  
            林炳煌  
            秦林梅  
            林建江  
            劉春美（即林友信之繼承人）

            林軍翰（即林友信之繼承人）

            林致耀（即林友信之繼承人）

            林怡汝（即林友信之繼承人）

            林怡萍（即林友信之繼承人）

            林楷臻（即林友信之繼承人）



共      同
訴訟代理人  蔡文燦律師
被 上訴 人  財政部國有財產署

法定代理人  曾國基  
訴訟代理人  郭曉蓉  
複 代理 人  吳嘉榮律師
上列當事人間請求確認土地所有權存在等事件，上訴人對於中華
民國110年3月30日臺灣新北地方法院109年度重訴字第700號第一
審判決提起上訴，本院於110年9月7日言詞辯論終結，判決如下
：
    主      文
原判決關於駁回上訴人後開第二項之訴部分，及訴訟費用之裁判
均廢棄。
被上訴人應將如附圖所示新北市○○區○○段000○○000○○000○○000○○
000○地號土地，於民國六十六年九月五日以「新登錄」、於民國
八十八年九月十四日以「接管」為原因所為之所有權登記予以塗
銷。
其餘上訴駁回。
第一、二審訴訟費用，由被上訴人負擔二分之一，餘由上訴人負
擔。
    事實及理由
一、本件上訴人林本源、林本富、陳林美、范小玲、范秋琴、范
    小燕、范英妹、范貴子、范麗珍、劉春美、林軍翰、林致耀
    、林怡汝、林怡萍、林楷臻、林有儀、林冠宏、王紀梅、林
    庭詩、林有田、林有忠、林有明、蘇林葉、林珠、林月裡、
    林春生、林炳煌、秦林梅等28人（下合稱林本源等28人，分
    稱其名）、林建江（下逕稱其名，與林本源等28人合稱上訴
    人）主張：日治時期臺北州海山郡鶯歌庄桃子腳243、244及
    248番地（下分稱各番地），原為訴外人林資遠、林吉甫(下
    合稱林資遠等2人，分稱其名)、林乞(下稱林乞，與林資遠
    等2人合稱林乞等3人)等3人，各分別共有1/3。243番地於民
    國23年（下未註明年代者亦同，即昭和9年)3月2日分割出24
    3-1番地(下稱243-1番地)，嗣243-1番地成為河川敷地遭抹
    消登記。244番地於23年(即昭和9年)7月26日亦成為河川敷
    地遭抹消登記。248番地於10年(即大正10年)6月2日分割出2
    48-1番地(下稱248-1番地)，於23年(即昭和9年)3月2日分割
    出248-2番地(下稱248-2番地)，該2筆土地亦成為河川敷地
    ，於23年(即昭和9年)3月2日遭抹消登記。嗣243-1番地、24
    4番地、248-1番地、248-2番地浮覆，部分土地即如附圖所
    示新北市樹林區南園段381(1)、381(2)、381(3)、381(4)、
    381(5)地號土地(下稱系爭土地)，編入同地段381地號土地(
    下稱381地號土地)範圍內，於66年9月5日以「新登錄」為原
    因登記為臺灣省所有；於88年9月14日以「接管」為原因登
    記為國有，管理機關為內政部營建署新生地開發局；於94年
    7月28日變更管理機關為被上訴人。然依土地法第12條規定
    ，系爭土地浮覆後原所有權人之所有權即當然回復。而林乞
    等3人均已死亡，林本源等28人為林乞之繼承人，林建江為
    林資遠等2人之繼承人，是林乞就系爭土地之應有部分1/3應
    由林本源等28人繼承，林資遠就系爭土地之應有部分1/3應
    由林建江及林資遠其他繼承人繼承，林吉甫就系爭土地之應
    有部分1/3應由林建江及林吉甫其他繼承人繼承。參酌地籍
    測量實施規則第205條第1項第8款規定，依土地法第12條第2
    項規定因土地浮覆回復原狀時，復權範圍僅為已登記公有土
    地之部分，需辦理分割者，由復權請求權人會同公有土地之
    管理機關申請。為此，依民法第767條第1項中段、第828條
    、第821條規定及繼承法律關係，請求判命被上訴人應將系
    爭土地自381號土地辦理土地分割登記，再將系爭土地於66
    年9月5日以「新登錄」、於88年9月14日以「接管」為原因
    之所有權登記予以塗銷(下稱原聲明)等語。
二、被上訴人則以：林乞等3人或其繼承人從未申請辦理系爭土
    地之所有權第一次登記，嗣經地政機關依土地法第55條、第
    58條、土地登記規則第72條、第73條、84條規定，於66年6
    月9日辦理第一次登記為臺灣省所有，管理機關臺灣省政府
    新生地開發局；嗣於88年9月14日以「接管」為原因，登記
    為國有，管理機關內政部營建署新生地開發局；再於94年7
    月28日變更管理機關為伊。上訴人於系爭土地登記為臺灣省
    所有後，始請求塗銷系爭土地之所有權登記，自無保護之必
    要，而欠缺權利保護之要件。縱認系爭土地已浮覆編定為38
    1地號土地之一部分，不待地政機關核准回復登記，應依土
    地法第12條第2項規定當然回復原權利人林乞等3人或其繼承
    人所有，惟林乞等3人及其繼承人於臺灣光復後，就系爭土
    地從未依法令辦理第一次登記，系爭土地性質上仍屬未登記
    之土地，上訴人遲至109年11月間，始依民法第767條第1項
    及第821條規定提起本件訴訟，其等請求權已罹於時效，伊
    自得主張時效抗辯等語，資為抗辯。
三、原審為上訴人敗訴之判決，上訴人不服提起上訴，聲明：㈠
    原判決廢棄。㈡如原聲明所示。被上訴人則答辯聲明：上訴
    駁回。
四、兩造不爭執事項：
  ㈠系爭243、244及248番地於日治時間，原為林乞等3人分別共
    有，權利範圍各為1/3。其中243番地於23年(即昭和9年)3月
    2日分割出243-1番地，該地嗣因成為河川敷地遭抹消登記；
    244番地亦因成為河川敷地，於23年(即昭和9年)7月26日遭
    抹消登記；248番地於10年(即大正10年)6月2日分割出248-1
    番地，於23年(即昭和9年)3月2日分割出248-2番地，該2筆
    土地嗣亦因成為河川敷地，於23年(即昭和9年)3月2日遭抹
    消登記。嗣系爭土地浮覆，於66年9月5日辦理第一次登記為
    臺灣省所有；於88年9月14日以「接管」為原因，登記為國
    有，管理機關為內政部營建署新生地開發局；於94年7月28
    日變更管理機關為被上訴人，有新北市樹林地政事務所(下
    稱樹林地政事務所)109年12月17日新北樹地測字第10961985
    94號函暨附件有關243-1、244、248-1、248-2等4筆番地相
    關資料可考（見原審卷第109至249頁）。
  ㈡林本源等28人為林乞之繼承人，其中劉春美、林軍翰、林致
    耀、林怡汝、林怡萍、林楷臻為林乞繼承人林友信之繼承人
    ，並經原審於110年4月30日以109年度重訴字第700號裁定命
    承受原審同案原告林友信之訴訟。林建江為林資遠等2人之
    繼承人，有繼承系統表、戶籍謄本、原法院民事裁定書可憑
    (見原審卷第47至91、321至491、551至557、559至561頁)。
五、本院判斷：
    上訴人主張系爭土地原為其等之被繼承人林乞等3人各分別
    共有1/3，於日治時期因成為河川敷地遭抹消登記，嗣因浮
    覆而回復為伊等因繼承而公同共有，惟於66年9月5日以「新
    登錄」為原因登記為臺灣省所有，嗣於88年9月14日以「接
    管」為原因登記為國有，管理機關為內政部營建署新生地開
    發局，於94年7月28日變更管理機關為被上訴人。核被上訴
    人於系爭土地所為登記，已妨害伊等就系爭土地所有權之行
    使，爰依所有權與繼承之法律關係，求為判命如上訴聲明所
    示等語。惟為被上訴人所否認，並以前詞置辯。經查：
  ㈠系爭土地浮覆後原所有人當然回復其所有權：
  ⒈按私有土地，因天然變遷成為湖澤或可通運之水道時，其所
    有權視為消滅。前項土地回復原狀時，經原所有權人證明為
    其原有者，仍回復其所有權，土地法第12條第1項、第2項定
    有明文。而土地法第12條第1 項所謂私有土地因成為公共需
    要之湖澤或可通運之水道，其所有權視為消滅，並非土地物
    理上滅失，所有權亦僅擬制消滅，當該土地回復原狀時，依
    同條第2 項之規定，原土地所有人之所有權當然回復，無待
    申請地政機關核准。至同項所稱「經原所有權人證明為其原
    有」，乃行政程序申請所需之證明方法，不因之影響其實體
    上權利（最高法院103年度第9次民事庭會議決議參照）。
  ⒉經查，上訴人主張系爭土地原為其等被繼承人林乞等3人各分
    別共有1/3，於日治時期因成為河川敷地遭抹消登記，嗣因
    浮覆，於66年9月5日以「新登錄」為原因登記為臺灣省所有
    ，於88年9月14日以「接管」為原因登記國有，管理機關為
    內政部營建署新生地開發局，於94年7月28日變更管理機關
    為被上訴人，及其等為林乞等3人之繼承人等情，已據被上
    訴人所不爭執(見兩造不爭執事項)，並有樹林地政事務所10
    9年12月17日新北樹地測字第1096198594號函暨所附系爭土
    地相關資料（見原審卷第109至249頁）、繼承系統表、戶籍
    謄本及原法院民事裁定書可憑(見原審卷第47至91、321至49
    1、551至557、559至561頁)，堪信為真。則系爭土地於66年
    9月5日確已全部浮覆而回復原狀，上訴人既為系爭土地原所
    有權人林乞等3人之繼承人，依上說明，自應回復上訴人及
    其他繼承人對系爭土地之所有權。
  ㈡上訴人因所有權回復而取得之物上請求權並無消滅時效之適
    用：
  ⒈按已登記不動產所有人之回復請求權及除去妨害請求權，並
    無民法第125條消滅時效規定之適用（司法院大法官《下同》
    釋字第107號、第164號解釋意旨參照）。日治時期不動產之
    登記，係以土地登記簿為準，並得對抗第三人，至臺灣光復
    後政府辦理之土地總登記，乃地籍整理所行之清查程序，非
    否認日治時期已為登記之效力而重新創設登記效力，自不影
    響光復前原權利人依當時法令已取得之物權。次按所謂已登
    記不動產所有人，係指原已依土地法辦理登記之不動產真正
    所有人而言，並非指已登記為其名義之不動產所有人而言。
    不動產真正所有人之所有權，不因他人無權占有或侵奪其所
    有物或基於無效原因所為之移轉登記而失其存在，若已依土
    地法等相關法令辦理登記，其回復請求權或除去妨害請求權
    即不罹於時效而消滅，以免發生權利上名實不符之現象。而
    因繼承、強制執行、公用徵收、法院之判決或其他法律規定
    ，於登記前已取得不動產物權者，均不以登記為生效要件，
    僅因非經登記不得處分其物權（民法第759條規定參照）。
    又繼承人於被繼承人死亡時，當然承受被繼承人財產上之一
    切權利義務，為民法第1147條、第1148條所明定。故被繼承
    人基於已登記為其所有之不動產所有權所生之回復請求權或
    除去妨害請求權，既不罹於時效而消滅，則繼承人承受其權
    利後，自亦無罹於時效而消滅之可言（最高法院87年度台上
    字第2313號判決、101年度台上字第1226號判決、103年度台
    上字第1407號判決、104年度台上字第1675號判決、109年度
    台上字第74號判決均同此旨）。
  ⒉查系爭土地於日治時期既經原權利人林乞等3人辦理所有權登
    記，嗣雖因河川敷地而為抹消登記，惟其所有權僅為擬制之
    消滅，於浮覆後無待申請地政機關核准即當然回復。且上訴
    人於系爭土地浮覆時，即因繼承而為公同共有人，雖未辦理
    土地所有權第一次登記，惟依民法第759條規定，僅因未登
    記而不得處分其物權，不影響其權利之取得。從而上訴人依
    民法第767條第1項中段規定，請求除去對系爭土地所有權之
    侵害，訴請被上訴人塗銷系爭土地所有權登記，並無民法第
    125條消滅時效之適用。
  ⒊被上訴人雖主張：林乞等3人或其繼承人於臺灣光復後未辦理
    系爭土地之第一次登記，屬民法第769條規定之未登記不動
    產，仍有消滅時效之適用云云，並援引最高法院42年台上字
    第1196號判例、70年台上字第311號判例為其論據。惟已經
    釋字第164號解釋認已登記不動產所有人之除去妨害請求權
    ，不在釋字第107號解釋範圍之內，但依其性質，亦無民法
    第125條消滅時效規定之適用。觀諸釋字第164號解釋之具體
    個案，係就於日治時期已辦理所有權登記，而未於臺灣光復
    後辦理第一次所有權登記之祭祀公業土地而為解釋，並未限
    制於臺灣光復後辦理第一次所有權登記之土地始無消滅時效
    之適用。且臺灣光復後政府辦理土地總登記，其目的在整理
    地籍，僅為地政機關清查土地之一種程序而已，與物權登記
    無關，非在否認日治時期之原登記效力而重新創設登記效力
    ，自不影響光復前原權利人因登記取得之物權，於日治時期
    業經登記之土地非屬民法第769條所稱之他人未登記之不動
    產，亦經最高法院101年度台上字第1226號、109年度台上字
    第74號民事判決迭著有明文。是被上訴人主張僅於臺灣光復
    後辦理第一次所有權登記之土地始無消滅時效之適用云云，
    及援引最高法院42年台上字第1196號判例、70年台上字第31
    1號判例，顯與釋字第164號解釋意旨抵觸，且限縮釋字第16
    4號解釋之適用範圍，於所有權人行使物上請求權時，加諸
    釋字第164號解釋所無之限制，嚴重侵害人民之財產權，尚
    難認可採。
  ㈢上訴人得請求被上訴人塗銷系爭土地以「新登錄」、「接管
    」為原因之所有權登記：
  ⒈按繼承人有數人時，在分割遺產前，各繼承人對於遺產全部
    為公同共有。民法第1151條定有明文。次按民法第821條規
    定，各共有人對於第三人，得就共有物之全部，為本於所有
    權之請求，此項請求權既非必須由共有人全體共同行使，則
    以此為標的之訴訟，自無由共有人全體共同提起之必要。所
    謂本於所有權之請求權，係指民法第767條所規定之物權的
    請求權而言，故對於無權占有或侵奪共有物者，請求返還共
    有物之訴，得由共有人中之一人單獨提起（最高法院28年度
    渝上字第2361號民事判例參照）。末按所有人對於妨害其所
    有權者，得請求除去之。民法第821條之規定於公同共有準
    用之。同法第767條第1項中段、828條第2項亦分別定有明文
    。
  ⒉查系爭土地之應有部分各1/3原為林乞等3人所有，嗣林乞等3
    人死亡，林乞就系爭土地之應有部分1/3應由林本源等28人
    繼承，林資遠就系爭土地之應有部分1/3應由林建江及林資
    遠之其他繼承人繼承，林吉甫就系爭土地之應有部分1/3應
    由林建江及林吉甫之其他繼承人繼承，而為上訴人公同共有
    ，卻於66年9月5日以「新登錄」為原因登記為臺灣省政府所
    有，並於88年9月14日以「接管」為原因登記為國有，自屬
    妨害上訴人之所有權，上訴人自得依民法第767條第1項中段
    、第828條、第821條規定及繼承法律關係，請求被上訴人將
    系爭土地以「新登錄」、「接管」為原因所為之所有權登記
    予以塗銷。
  ㈣上訴人不得依地籍測量實施規則第205條第1項第8款請求系爭
    土地自381地號土地分割：
    按申請複丈，由土地所有權人或管理人向土地所在地登記機
    關為之。但依土地法第12條第2項規定因土地浮覆回復原狀
    時，復權範圍僅為已登記公有土地之部分，需辦理分割者，
    由復權請求權人會同公有土地之管理機關申請。地籍測量實
    施規則第205條第1項第8款固定有明文。惟係規範浮覆土地
    應復權範圍僅為已登記公有土地之部分而須分割時，應由復
    權請求權人會同公有土地之管理機關申請複丈，乃有關申請
    複丈資格之規定，非上訴人得請求分割系爭土地之請求權基
    礎。再者，樹林地政事務所已於109年8月21日測量系爭土地
    之坐落位置與面積，並製作複丈成果圖附卷可稽(見原審卷
    第25頁)，樹林地政事務所得憑前揭複丈成果圖為塗銷系爭
    土地以「新登錄」、「接管」為原因所為之所有權移轉登記
    。則上訴人請求系爭土地自381地號土地分割，難認有權利
    保護之必要，不應准許。
六、從而，上訴人依民法第767條第1項中段、第828條、第821條
    規定及繼承法律關係，請求被上訴人將系爭土地於66年9月5
    日以「新登錄」、於88年9月14日以「接管」為原因所為之
    所有權登記予以塗銷，為有理由，應予准許，逾此之請求，
    即屬無據，不應准許。原審就上開應准許部分為上訴人敗訴
    之判決，尚有未洽。上訴意旨指摘原判決此部分不當，求予
    廢棄改判，為有理由，自應由本院予以廢棄改判如主文第2
    項所示。至於上訴人之請求不應准許部分，原判決為上訴人
    敗訴之判決，經核於法並無不合，上訴意旨求予廢棄改判，
    為無理由，應駁回其上訴。
七、本件事證已臻明確，兩造其餘之攻擊或防禦方法及證據，經
    本院斟酌後，認為不足以影響本判決之結果，自無逐一詳予
    論駁之必要，併此敘明。
八、據上論結，本件上訴為一部有理由，一部無理由，依民事訴
    訟法第450條、第449條第1項、第79條、第85條第1項本文，
    判決如主文。
中　　華　　民　　國　　110 　年　　9 　　月　　28　　日
                  民事第十庭   
                      審判長法  官  黃嘉烈
                            法  官  高明德
                            法  官  何君豪
正本係照原本作成。
如不服本判決，應於收受送達後20日內向本院提出上訴書狀，其
未表明上訴理由者，應於提出上訴後20日內向本院補提理由書狀
（均須按他造當事人之人數附繕本）上訴時應提出委任律師或具
有律師資格之人之委任狀；委任有律師資格者，另應附具律師資
格證書及釋明委任人與受任人有民事訴訟法第466 條之1第1項但
書或第2項所定關係之釋明文書影本。如委任律師提起上訴者，
應一併繳納上訴審裁判費。
中　　華　　民　　國　　110 　年　　9 　　月　　29　　日

  　　　　　　　　　　　　　書記官  陳奕伃